臺灣高等法院臺南分院刑事判決　　　　　 九十一年度上易字第七一二號　 孝股
　　上　訴　人
　　即　被　告　丙○○
　　選任辯護人 方溪良
右上訴人因侵占案件，不服臺灣臺南地方法院九十年度易字第二五五九號中華民國九
十一年四月三十日第一審判決（起訴案號：臺灣臺南地方法院檢察署九十年度偵字第
一一三五九號），提起上訴，本院判決如左：
    主  文
原判決撤銷。
丙○○意圖為自己不法之所有，而侵占對於業務上所持有之物，累犯，處有期徒刑柒
月。
    事  實
一、丙○○前於民國（下同）八十七年七月間，因詐欺案件，經本院判處有期徒刑十
    月，緩刑三年確定，嗣經撤銷緩刑，於八十九年一月廿二日執行完畢，仍不知悔
    改。其為黎明會計師事務所之負責人，為服務客戶，另提供居間引介互換票據以
    利各客戶以其他廠商簽發之客票持往銀行票貼借款之業務（以下簡稱換票）。九
    十年五月間某日，丙○○客戶之一乙○○持如附表所示支票四紙（以下簡稱系爭
    支票）交付丙○○，並要求其中二紙支票（到期日九十年八月十八日、票面金額
    各二十萬元，即附表編號二、三）欲調借現金，另二紙支票（到期日分別為九十
    年八月三十日、同年九月二十三日，票面金額各十二萬二千五百元、十八萬七千
    元，即附表編號一、四）委請丙○○換票。詎丙○○因另積欠金主甲○○新台幣
    （以下同）二百五十萬元無力償還，竟意圖為自己不法之所有，於收受系爭支票
    後，未依約定以換票或調現，將應行換票之附表編號一、四支票合計三十萬九千
    五百元，及應行調現之附表編號二、三支票合計四十萬元侵占入己，持往台南市
    ○○路五十二號交付不知情之甲○○，以供甲○○持往其前票貼借款之銀行更換
    擔保票據，以抵充丙○○原積欠甲○○之債務。嗣乙○○因未獲得調借現款及其
    他客戶之支票，屢向丙○○索還支票未果，始知上情。
二、案經乙○○訴請臺灣臺南地方法院檢察署檢察官偵查起訴。
    理  由
一、訊據被告丙○○矢口否認右揭犯行，辯稱：其以代公司行號記帳為業，平日為服
    務客戶，且各銀行均要求應持客票始得辦理票貼借款，故其時有代其客戶另向金
    主借款（下稱代為借貸）、及協助客戶相互交換支票以利其等持向銀行辦理票貼
    之服務，但此均非其業務範圍之事務。本件告訴人乙○○於九十年五月間交付伊
    系爭支票與另紙振旺食品有限公司為發票人、面額十三萬五千二百元之支票共五
    紙，要求協助換票與代為借貸，伊即將上述十三萬五千二百元之支票持予峻大企
    業有限公司（以下簡稱峻大公司，代表人陳建文）換票，並將峻大公司所簽發同
    額支票交予被告收受並獲付款。而系爭支票部分，其持交予甲○○辦理換票及調
    現。詎甲○○於收受該等支票後，先託詞擬調查信用將之留置，嗣後告訴人之支
    票跳票，而未換得票據或調得款項，其並未侵占乙○○之系爭支票云云。惟查：
（一）所謂「補票」，係指前向銀行票貼借款之支票因退票致銀行無法經提示而受償
      ，借款人則需以另紙新簽發且信用良好之支票向貸款銀行換回未獲付款之支票
      以更換擔保品，此據被告與證人甲○○一致陳明在卷；又被告既自承其因從事
      記帳業務，為服務客戶而從事客戶間換票之事務，是代客換票自屬被告業務之
      一，均合先敘明。
（二）被告如何於前開時、地取得告訴人交付之系爭支票後，其中編號一、四部分換
      票、附表編號二、三部分調現，惟被告雖未返還或換票、調現等事實，業據告
      訴人於偵查、原審審理及本院調查時指訴綦詳（見九十年度發查字第一三六五
      號卷第十九頁正面至第二十頁、原審卷第三十九頁、本院九十一年七月七月十
      八日訊問筆錄），而觀之告訴人歷次之指訴，並無重大不符之處。再証人甲○○於偵查中結證稱：「被告於九十年四月間介紹一位客戶前來借款，伊以支票
      向銀行票貼二百五十萬元予對方，嗣後來對方未能依約兌現票款金額，丙○○
      即在（九十年）五月中旬另持包括系爭支票之八紙支票交伊前往向銀行補票。
      系爭支票並非要求換票或調現，而係供伊持往銀行補票所用。當時被告另持二
      紙支票要求調現借款，但為伊所拒絕，被告即將支票拿走」等語。核與同時在
      場之被告所供：伊當時確拿多紙支票交予甲○○，一部分係要求借款，一部分
      係供甲○○補票之用，借款之部分因甲○○不願再借，伊即將支票取回交還給
      客戶，其餘之支票伊留下供吳女補票之用，但當時伊曾向甲○○表示支票期到
      時伊將依約存入票款等語（見同上卷第二十頁正面起至第二十一頁）；且告訴
      人於偵查中亦指稱「（被告有無告訴你這四張票為何不還你）他跟我說他之前
      欠金主錢金主將支票扣下抵償」等語（見同卷第二十頁正面）。此外，並有被
      告背書之系爭支票正反面與退票理由單影本各四紙附卷可稽（附於原審卷第六
      十一頁起至第六十八頁）。
（三）被告雖以前開情詞置辯。但查：
    (1)告訴人一再指稱前開向竣大公司換票之支票與系爭支票並非同時交予被告，且
      其中二張二十萬元之支票係要調現，另二張合計三十萬九千五百元是要換票等
      語，則被告辯稱告訴人同時持系爭支票連同向竣大公司換票之支票合計五張委
      請其調現及換票云云，已非無疑。再觀之被告前開於偵查中供稱「當時確拿多
      紙支票交予甲○○，一部分係要求借款，一部分係供甲○○補票之用」等語，
      及証人甲○○於偵查中所稱「丙○○即在（九十年）五月中旬另持包括系爭支
      票之八紙支票交伊前往向銀行補票」等語。若果真告訴人同時交付上開五張支
      票與被告調現及換票，而被告同時持往証人甲○○調現及換票之支票又非僅上
      開五張支票，則衡情被告豈有將其中一張另向竣大公司換票，再將系爭支票持
      向証人甲○○換票或調現，而不將全部五張告訴人之支票持向証人換票或調現
      之理，則告訴人指稱該向竣大公司換票之支票與系爭支票並非同時持交予被告
      等語，應與事實相符，而堪予信採。被告所辯告訴人同時交付上開五張支票云
      云，自無足取。
    (2)復查證人甲○○於原審調查時到庭結證稱：「被告持上開八紙支票前來絕非要
      求換票，因伊前於八十五、六年間，曾經與其他廠商換票一次即發生互換之支
      票退票情事，自此伊即未曾再與其他客戶、廠商換票．．．被告知悉伊從未與
      他人換票等語（參見原審卷第五十七頁起），核與被告於原審調查時所供：甲○○未曾透過伊換票等語相符（參見原審卷第二十八頁）。則証人甲○○既不
      挼受換票，而被告亦知悉此情，竟持告訴人附表編號一、四二張支票擬向証人
      甲○○換票，顯與常情相悖。再參酌被告於偵查中供稱「當時確拿多紙支票交
      予甲○○，一部分係要求借款，一部分係供甲○○補票之用，借款之部分因甲○○不願再借，伊即將支票取回交還給客戶，其餘之支票伊留下供吳女補票之
      用」等語及証人甲○○於偵查中証述「被告另持二紙支票要求調現借款，但為
      伊所拒絕，被告即將支票拿走」等語、証人甲○○於原審証稱「．．．十二張
      票中有二張被告說要跟我調錢，我說剛被他的客戶倒了二百多萬元，沒有錢再
      借他，他就將那二張票拿回去還對方」等語（見原審卷第五十八頁）觀之，被
      告持以向証人甲○○借款之支票，因証人甲○○不同意借款而取回交還予客戶
      ，則何以告訴人持交之附表編號二、三所示二張支票（各二十萬元）亦係要調
      現，竟留置在証人甲○○處，而未取回，已有可疑之處。乃被告竟又辯稱「因
      甲○○託詞擬調查信用而將之留置，嗣後告訴人之支票跳票，故未調現或換票
      云云。但告訴人持以調現之支票到期日為九十年八月十八日，另二紙換票支票
      之到期日分別為九十年八月三十日、九十年九月二十三日，若果真証人甲○○
      要調查告訴人之信用，而告訴人信用如何，僅須向銀行查証即可知悉，並不需
      耗費長久時日始得知悉，豈有自同年五月間收受系爭支票後，長達三月餘，均
      無法調查告訴人之信用狀態，亦未表示是否同意調現或換票，任令告訴人之支
      票跳票，而被告於此段時間不聞不問之理，是被告此部分所辯自無可採。
    (3)綜上各節，被告既與証人甲○○於偵查中一致供稱被告持包括系爭支票之八紙
      予証人甲○○之時，另持二紙支票要求調現，經吳女拒絕後乃退回調現之支票
      予被告，上開經証人甲○○留置之八紙支票乃被告交付以供吳女補票之用；復
      於原審調查時一致陳稱証人甲○○前從未與被告從事換票行為。則被告交付系
      爭支票予甲○○之時，確非要求換票或調現，而係將之供証人甲○○持往票貼
      銀行補票，以換回榮于公司所簽發經甲○○持往銀行票貼借款並遭退票之支票
      ，並以之抵償其債務，至為明確，証人甲○○與被告前開於偵查中之証詞及供
      詞，應可採信。
    (4)至於被告事後於原審另辯稱不知甲○○不從事換票，本件係第一次與甲○○換
      票，且換票之前未先徵詢甲○○之意見，顯與其前開所供「甲○○未曾透過伊
      換票」等語不符，顯係避重就輕之詞，不足採信；再證人甲○○於原審調查時
      雖另證稱：「（這四張票被告是拿來作何使用）他拿給我，我主觀認為他是要
      拿來還錢給我」、「被告持包括系爭支票之八紙支票前來之時曾否明確講明調
      現或還款之事，伊已忘記」、「等語（見原審卷第五十七頁）。不惟與証人甲○○及被告於偵查中前開一致之証詞或供詞不符。且証人甲○○既不從事換票
      之行為，被告所持交之其中二張支票，又因証人甲○○不同意調現而取回，均
      如前述，若被告未表示系爭支票係交予証人甲○○補票，以償還積欠証人甲○○之債款，証人甲○○衡情豈有予以收受，並用作抵償欠款之用，是証人於原
      審所為上開之証詞，顯係迴護被告之詞，實難信採。
（四）末查告訴人交付被告附表所示之支票，其中附表編號一、四之支票係為向他人
      換票，另附表編號二、三之支票係為向他人調現，為告訴人指明在卷；即被告
      亦供稱持系爭支票係向証人甲○○換票及調現，足見附表編號一、四之支票並
      非告訴人直接向被告調借現金，應堪認定。是被告持有附表支票合計四張，均
      係基於居間與代理之關係，收受告訴人交付之支票，且於被告依約定交予付另
      一擬換票或調現客戶之前，被告就系爭四張支票僅有持有關係，並未取得該支
      票之所有權。至於証人甲○○於原審所稱「被告之客戶如欲以支票調現，均係
      透過被告與伊接洽，並由被告在客戶支票反面背書，經伊以自己名義持往銀行
      票貼借得現款之後，由伊逕將出借款項匯入被告客戶之帳戶之內，被告之客戶
      從未直接與伊接觸，故伊認為係被告之客戶先以支票向被告借款，被告再於該
      等支票上背書後以其名義向伊借款，上述過程中在被告與其客戶、及伊與被告
      之間存在二個借貸之關係。伊出借之款項若未獲清償（如持以調現之支票退票
      ），伊首先均係向被告催討債務等語（見原審卷第五十六頁起至第五十八頁）
      ，則証人甲○○就被告持以調借現金之支票係他人所有，且係他人透過被告向
      其調借現金一事，應知悉甚詳，再証人甲○○所貸與之款項又係直採匯入被告
      客戶之帳戶，則本件借貸關係應存在於証人甲○○與被告客戶之間，被告僅係
      代理其客戶向証人甲○○借款，本件並無二個借貸關係，被告與証人甲○○間
      並無任何借貸關係，亦堪認定。雖被告在支票上背書一節，僅係因此次借貸契
      約，均係被告代理其客戶為之，故証人甲○○要求被告背書以為其借款之保証
      ，尚難以証人主觀上認為借貸契約之借款人係被告，應成立二個借貸契約云云
      ，即據為被告有利之認定，或認告訴人交付附表編號二、三支票調現時，係向
      被告直接借款，被告已取得該二張支票之所有權。
（五）再附表所示四張支票既係被告因業務之關係而持有之支票，其違背告訴人之委
      託，而將之交付証人甲○○持往補票，以抵償其債務，被告顯係出於為自己不
      法所有之意圖，而變易持有為所有之意思而為前揭處分行為，亦甚明確。
（六）至於勤詒公司於原審九十年度裁全字第四九六七號假處分聲請書狀雖亦主張被
      告持上述八紙支票予証人甲○○係要求吳女代為調現，然勤詒公司就被告交付
      上開八紙支票予甲○○之原因，究係「調現」或「補票」並無調查權限可得究
      明，且恐係因遽信被告片面之詞而為此主張。況該公司如主張調現之原因關係
      ，即得進而主張証人甲○○無權拒絕返還該公司簽發之支票（如原因關係係補
      票，則甲○○自無返還之義務），是推論上亦無法排除勤詒公司基於訴訟利益
      之考量而為此陳述，是此部分自難動搖本件事實認定之結果。
二、核被告之所為，係犯刑法第三百三十六條第二項之業務侵占罪。其於八十七年七
    月間，因詐欺案件經本院判處有期徒刑十月，緩刑三年確定，嗣經撤銷緩刑，於
    八十九年一月廿二日執行完畢，此有有臺灣高等法院被告全國前案紀錄表在卷可
    查，其五年以內再犯本件有期徒刑以上之罪，為累犯，應依刑法第四十七條規定
    加重其刑。
三、原審予以論罪科刑，固非無見。但查被告取得附表所示四張支票，均係本於居間
    、代理之關係而取得，其就系爭支票均僅有持有關係，並未取得所有權，已如前
    述。原審依証人甲○○之前開証詞，而認附表編號二、三調現部分，應有二個消
    費借貸關係，被告係本於其自己之名義向証人甲○○借款，並於告訴人交付附表
    編號二、三之支票時，即已取得該二張支票之所有權，顯有誤會。被告上訴意旨
    否認犯罪，並以前開情詞置辯，雖無理由。但原判決既有上開可議之處，自應由
    本院予以撤銷改判。爰審酌被告前有二次詐欺前科，素行不良，本件應係一時資
    金短缺而擅自挪用支票嗣後無從彌縫之犯行，惡性非重，且系爭支票於被告侵占
    後均遭銀行拒絕往來（有甲○○提出之系爭支票與退票理由單可證），是告訴人
    所受損害極其有限，況告訴人復於原審及本院調查中具體陳明並無意追究被告之
    意思，或請求原諒被告等語，及被告犯罪後之態度等一切情狀，量處如主文第二
    項所示之刑示懲。
據上論結，應依刑事訴訟法第三百六十九條第一項前段、第三百六十四條、第二百九
十九條第一項前段，刑法第三百三十六條第二項、第四十七條，罰金罰鍰提高標準條
例第一條前段，判決如主文。
本案經檢察官吳忠賢到庭執行職務。
中      華      民      國    九十一    年      八      月     十四     日
                         臺灣高等法院臺南分院刑事第五庭
                                             審判長法官  鄭  文  肅
                                                   法官  王  浦  傑
                                                   法官  陳  珍  如
右正本證明與原本無異。
不得上訴。
                                              法院書記官  周  美  莉
中      華      民      國    九十一    年      八      月     十五     日
附錄法條：
刑法第三百三十六條第二項。
對於業務上所持有之物，犯前條第一項之罪者，處六月以上五年以下有期
徒刑，得併科三千元以下罰金。
附表：
┌──┬─────┬────┬──────┬────┬─────────┐
│編號│發票人    │票  號  │ 金      額 │發票日  │付款人            │
├──┼─────┼────┼──────┼────┼─────────┤
│一  │振旺食品有│0000000 │  122,500元 │90.08.30│中國信託商業銀行  │
│    │限公司（代│        │            │        │高雄分行          │
│    │表人乙○○│        │            │        │                  │
│    │）        │        │            │        │                  │
├──┼─────┼────┼──────┼────┼─────────┤
│二  │同右      │0000000 │  200,000元 │90.08.18│同右              │
├──┼─────┼────┼──────┼────┼─────────┤
│三  │同右      │0000000 │  200,000元 │90.08.18│同右              │
├──┼─────┼────┼──────┼────┼─────────┤
│四  │元福食品股│0000000 │  187,000元 │90.09.23│台東區中小企業銀行│
│    │份有限公司│        │            │        │燕巢分行          │
│    │（代表人謝│        │            │        │                  │
│    │杭芸）    │        │            │        │                  │
└──┴─────┴────┴──────┴────┴─────────┘
